【裁判字號】    89,易,2088
【裁判日期】    890922
【裁判案由】    詐欺等
【裁判全文】
臺灣板橋地方法院刑事判決                        八十九年度易字第二八八號
    公  訴  人  臺灣板橋地方法院檢察署檢察官
    被      告  丙○○○
    被      告  乙○○
    選任辯護人  余西鈞
    被      告  甲○○
右列被告因詐欺等案件，經檢察官提起公訴（八十八年度偵字第二五七一六、第一八
八Ｏ八號、第二六Ｏ二三號、八十九年度偵字第六Ｏ九六號），本院判決如左：
    主  文
丙○○○共同連續意圖為自己不法之所有，以詐術使人將本人之物交付，處有期徒刑
捌月，又未取得合法醫師資格，擅自執行醫療業務，累犯，處有期徒刑壹年，扣案病
歷表貳佰伍拾陸張、興田診所門診章壹枚、醫療費用帳冊壹本、藥包壹包、注射針筒
壹支均沒收。應執行有期徒刑壹年陸月，病歷表貳佰伍拾陸張、興田診所門診章壹枚
、醫療費用帳冊壹本、藥包壹包、注射針筒壹支均沒收。
乙○○共同連續意圖為自己不法之所有，以詐術使人將本人之物交付，處有期徒刑陸
月，緩刑參年。
甲○○共同連續意圖為自己不法之所有，以詐術使人將本人之物交付，處拘役伍拾日
，緩刑參年。
    事  實
一、乙○○係具有合格職業執照之醫師，其明知丙○○○（前於民國八十六年十二月
    十一日因偽造文書案件，經台灣高等法院撤銷原判決，改判有期徒刑五月確定，
    於八十八年七月十二日執行完畢）並無合格醫師執照，竟與丙○○○共同意圖為
    自己不法之所有，並基於詐欺健保費之概括犯意，於八十七年四月間由乙○○出
    名擔任負責醫師，在台北縣蘆洲市○○街四十一號一樓開設興田診所，為從事業
    務之人，丙○○○則擔任實際負責人，上開興田診所並於八十七年四月十四日與
    中央健康保險局（下稱健保局）簽訂「全民健康保險特約醫事服務機構合約」，
    受託辦理全民健康保險特約醫事服務業務。乙○○、丙○○○二人均在興田診所
    內從事為病患看診之醫療行為，乙○○明知丙○○○未取得合法醫師資格，不得
    執行醫療業務，竟與丙○○○基於共同之犯意聯絡，自八十七年四月間某日起至
    八十八年二月十一日止，丙○○○在興田診所內為病患林彩真、詹雅琪、鄭霖、
    鄭婷、鄭湘、鄭怡坊等人看診時，乙○○同意丙○○○連續多次在蓋有「乙○○
    編號Ｚ000000000號」醫師章之空白處分箋上，填具林彩真等人之病歷
    資料及處方明細，掩護丙○○○看診，並在其等業務上製作之「全民健保醫療給
    付門診診療費用申請表」上填載由乙○○看診不實件數，足生損害於健保局，持
    向健保局行使，使健保局承辦人員陷於錯誤，給付興田診所如附表一所示之健保
    費用。
二、乙○○、丙○○○於八十八年一月間，基於同上詐欺、偽造文書之概括犯意，與
    興田診所護士甲○○共同意圖為自己不法之所有，於吳美蓉帶同其子鄭湘、鄭婷
    、鄭霖至興田診所看診時，由甲○○告以吳美蓉得以在健保卡上蓋用二格之方式
    ，換取二瓶活力嚼片，先後二次由甲○○各在吳美蓉健保卡上蓋用二個格次，乙○○則同意由丙○○○先後二次在蓋有「乙○○編號Ｚ000000000號」
    醫師章之空白處分箋上，填具不實之病歷資料及處方明細，並在其等業務上製作
    之「全民健保醫療給付門診診療費用申請表」上填載由乙○○看診不實件數，持
    向健保局行使，足生損害於健保局，使健保局承辦人員陷於錯誤，給付興田診所
    二千元之健保費用，甲○○則從中分得四百八十元。
三、丙○○○於八十八年二月十二日入監執行有期徒刑五月，乙○○則於八十八年五
    月間因健保局查知上情後，結束興田診所之營業。嗣八十八年八月間某日起，丙○○○執行上開刑期出監後，竟自行起意，另基於違反醫師法之犯意，於附表一
    所示之時間內在上開興田診所為附表一所示之病患從事診療、打針、配藥等醫療
    行為，嗣於八十八年十一月廿四日晚間八十三十分許，適有病患羅憲銘、蔡芬蘭
    在興田診所由丙○○○為其等看診時，為警當場查獲，並扣得丙○○○所有供犯
    罪所用如附表二所示之病歷表二百五十六張、興田診所門診章一枚、醫療費用帳
    冊一本及丙○○○所使用之藥械蔡芳蘭服用藥包一包、注射針筒一支。
四、案經台北縣警察局蘆洲分局報告暨臺北縣政府、健保局函送台灣板橋地方法院檢
    察署檢察官偵查起訴。
    理  由
一、訊據被告丙○○○、乙○○、甲○○三人，被告丙○○○除坦承有上開事實三、
    部分之犯行外，矢口否認有前述其餘犯行，辯稱：因乙○○年紀大，手會發抖，
    偶爾幫乙○○謄寫處方箋，伊於八十七年四月間起至八十八年二月十一日止，並
    無為病人看診之行為，亦未向健保局申請健保費，更未指示甲○○以蓋用健保卡
    之方式兌換活力嚼片云云；被告乙○○固坦承有於上開時地與丙○○○共同開設
    興田診所，二人均為病患看診，並申請健保費用等事實，惟辯稱：伊不知丙○○○並無醫師資格，且否認有指示甲○○以蓋用健保卡之方式兌換活力嚼片云云；
    被告甲○○則坦承右揭事實不諱。經查：
（一）被告乙○○於本院訊問時供稱：「我和陳（丙○○○）均有看診，診單是事先
      就蓋好章的」等語，被告甲○○於本院訊問時供稱：「我在民國八十七年元月
      開幕時就開始上班，... 任職這段期間夏（乙○○）與陳（丙○○○）均有幫
      病患看診」等語（均參見本院八十九年七月四日訊問筆錄），而被告丙○○○
      於偵查中亦自承：「（八十八年二月十二日之前有無從事醫療行為？）有，八
      十七年四月間起至八十八年二月十一日」等語（參見台灣板橋地方法院檢察署
      八十八年度偵字第二五七一六號案卷第七十頁背面），顯見被告丙○○○於八
      十七年四月間某日起至八十八年二月十一日止，確實有在興田診所從事看診之
      醫療工作，其辯稱：僅係幫乙○○謄寫處方箋云云，應係事後卸責之詞，不足
      採信。
（二）被告丙○○○於本院訊問時供稱：「（問：乙○○知悉你無醫師執照？）他知
      道」、「以前我與他共事過二、三個月，他知道我在作總務，所以他知道我無
      具醫師資格。當時衛生局來稽核時，他曾對衛生局人員說我是總務。」等語（
      參見同上偵查卷第九十一頁背面、第九十二頁背面），是被告乙○○辯稱：不
      知丙○○○沒有醫師執照云云，尚難採信。
（三）被告丙○○○、乙○○、甲○○上開事實三之犯行，除被告甲○○之自白外，
      並經證人吳美蓉於偵查中具結證述明確，且被告甲○○於偵查中供稱：「（問
      ：蓋二格之診療單換活力嚼片之事實乙○○或丙○○○二人是否知情？）均知
      道」、「蓋二格健保卡換活力嚼片之人均不須附掛號費，我承認從抽屜內拿錢
      ，但向健保局申請費用須診療單，這是由醫師按病人先前病歷填寫處方箋，所
      以乙○○及丙○○○均知情」等語（參見同上偵查卷第八十五頁背面），況且
      興田診所日報表上記有「ＤＤ＋ＤＨＡX２=１２００」，被告甲○○表示該一
      千二百元係其拿走屬於福利金部分之金額，有該日報表在卷可資佐證（附於同
      上偵查卷第七十八頁至第八十一頁），倘若被告甲○○未經過丙○○○、乙○○之同意，則被告甲○○豈敢將自行收取之福利金記載在日報表上，自暴犯行
      ？況且倘若被告甲○○未經被告丙○○○、乙○○之同意，又如何取得填寫病
      歷、用藥資料之處方箋？是被告甲○○之自白應與事實相符，被告丙○○○、
      乙○○此部分辯詞應非事實，不足採信。
（四）被告乙○○、丙○○○明知丙○○○未具醫師資格，而以乙○○名義製作不實
      之處分箋，以及吳美蓉之子女未實際在興田診所看診，竟據以製作不實之病歷
      資料、處方箋，繼而登載於業務上製作之「全民健保醫療給付門診診療費用申
      請表」上填載由乙○○看診不實件數，持向健保局行使，使健保局承辦人員陷
      於錯誤，給付興田診所不詳金額之健保費用，有證人吳美蓉於偵查中之證言，
      以及證人林彩真、詹雅琪於健保局談話時供述之內容可參，並有中央健康保險
      局保險對象門診就醫紀錄明細表五紙在卷足資佐證（附於同上偵查卷第十八頁
      、第二十一頁、第二十五頁、第二十七頁、第二十八頁），是被告乙○○、丙○○○共同行使業務上登載不實之偽造文書據以詐騙健保費用之犯行，至為灼
      然。
（五）被告丙○○○所為上開事實三部分之犯行除被告丙○○○之自白外，並經證人
      羅憲銘於警訊中，及證人蔡芳蘭於警訊、偵查中指述明確，復有被告丙○○○
      所有供犯罪所用之病歷表二百五十六張、興田診所門診章一枚、醫療費用帳冊
      一本、蔡芳蘭服用藥包一包、注射針筒一支扣案可資佐證，被告丙○○○此部
      分自白應與事實相符，堪以採信。
（六）綜上所述，本件事證明確，被告丙○○○、乙○○、甲○○之上開犯行均堪認
      定，應依法論科。
二、本件被告乙○○明知被告丙○○○未取得合法醫師資格，於八十七年四月間某日
    起至八十八年二月十一日止，由丙○○○擅自為病患診療、注射、開立處方箋，
    並在其等業務上製作之「全民健保醫療給付門診診療費用申請表」上填載由乙○○看診不實件數，足生損害於健保局，持向健保局行使，使健保局承辦人員陷於
    錯誤，給付興田診所不詳金額之健保費用，核其二人所為，均係犯醫師法第二十
    八條第一項無照行醫罪、刑法第二百十六條、第二百十五條及同法第三百三十九
    條第一項之罪。被告丙○○○於八十八年八月間某日起至八十八年十一月二十四
    日止自行在興田診所從事醫療行為，所為另犯醫師法第二十八條一項之無照行醫
    罪。被告乙○○、丙○○○、甲○○於八十八年一月間先後二次以蓋用健保卡換
    取活力嚼片，並填具不實之病歷資料及處方明細，在其等業務上製作之「全民健
    保醫療給付門診診療費用申請表」上填載由乙○○看診不實件數，持向健保局行
    使領取健保費，所為係犯刑法第二百十六條、第二百十五條、第三百三十九條第
    一項之罪。被告乙○○、丙○○○二人就前開無照行醫（八十七年四月間某日起
    至八十八年二月十一日止）、行使業務登載不實之文書及詐欺取財等犯行，以及
    被告丙○○○、乙○○、甲○○就上開行使業務登載不實之文書及詐欺取財等犯
    行，分別有犯意聯絡及行為分擔，均應各論以共同正犯。其等業務上登載不實之
    低度行為，應為其後進而行使之高度行為所吸收，不另論罪。前開行使業務上登
    載不實文書罪及詐欺取財罪，先後犯行，各時間緊接，所犯構成要件各亦復相同
    ，顯各係基於概括之犯意反覆為之，俱為連續犯，應依法各論以一罪，並加重其
    刑。被告乙○○、丙○○○所犯前開三罪間，及被告甲○○所犯前開二罪間，均
    具有原因目的或方法結果之牽連關係，應從一重按連續詐欺取財罪處斷。被告丙○○○入監執行完畢後，於八十八年八月間某日起至八十八年十一月二十四止，
    另行起意為無照行醫之犯行，為數罪，應分論併罰。再查，被告丙○○○有如事
    實欄所示之前科犯行，有台灣高等法院檢察署刑案紀錄簡覆表一件在卷可稽，其
    於有期徒刑執行完畢五年以內，再於八十八年八月間某日起至八十八年十一月二
    十四止，為上開無照行醫之犯行，為累犯，應依法加重其刑。爰審酌被告乙○○
    年事已高，目前已滿七十四歲，及被告三人之犯罪動機、目的、手段、生活狀況
    、智識程度、犯罪所生危害，及犯後之態度等一切情狀，各量處如主文所示之刑
    ，以資懲儆。並就被告被告丙○○○之罪刑定應執行刑。末查，被告乙○○、甲○○前未曾受有期徒刑以上刑之宣告，有台灣高等法院檢察署刑案紀錄簡覆表二
    件在卷可參，其二人因一時失慮，偶罹刑典，事後深具悔意，經此刑之宣告後，
    應知警惕而無再犯之虞，本院因認暫不執行其刑為當，分別予以宣告緩刑三年，
    用啟自新。
五、至扣案病歷表二百五十六張、興田診所門診章一枚、醫療費用帳冊一本均係被告
    丙○○○所有供犯罪所用之物，應依刑法第三十八條第一項第二款之規定宣告沒
    收；至蔡芳蘭服用藥包一包、注射針筒一支均係被告丙○○○所使用之藥械，應
    依醫師法第二十八條第一項前段之規定宣告沒收。
據上論斷，應依刑事訴訟法第二百九十九條第一項前段，醫師法第二十八條第一項前
段，刑法第二十八條、第五十六條、第二百十六條、第二百十五條、第三百三十九條
第一項、第五十五條、第四十七條、第五十一條第五款、第三十八條第一項第二款、
第七十四條第一款，罰金罰鍰提高標準條例第一條前段，判決如主文。
本案經檢察官賴惠慈到庭執行職務
中      華      民      國      八十九      年    九    月    二十二    日
                                  臺灣板橋地方法院刑事第三庭
                                          法  官  連育群
右正本證明與原本無異。
如不服本判決，應於判決送達後十日內，向本院提出上訴狀。
                                          書記官  蘇恩慶
中      華      民      國      八十九      年    九    月    二十二    日
附錄論罪法條
醫師法第二十八條第一項前段、刑法第二百十六條、第二百十五條
附表一
┌──┬──────┬──────────┬──────────────┐
│編號│病     患   │申報就診日期        │申報門診費用金額（新台幣）  │
│    │            │                    │                            │
├──┼──────┼──────────┼──────────────┤
│一  │林彩真      │八十七年十一月七日起│共計三千二百六十元          │
│    │            │至八十七年十二月廿九│                            │
│    │            │日，共十二次        │                            │
├──┼──────┼──────────┼──────────────┤
│二  │詹雅琪      │八十七年十一月二十日│共計二千九百七十七元        │
│    │            │起至八十七年十二月三│                            │
│    │            │十一日止，共十次    │                            │
├──┼──────┼──────────┼──────────────┤
│三  │鄭霖        │八十八年一月二日起至│共計一千五百零五元          │
│    │            │八十八年一月十五日止│                            │
│    │            │，共五次            │                            │
├──┼──────┼──────────┼──────────────┤
│四  │鄭婷        │八十八年一月八日起至│共計一千四百五十五元        │
│    │            │八十八年一月廿七日止│                            │
│    │            │，共五次            │                            │
├──┼──────┼──────────┼──────────────┤
│五  │鄭湘        │八十八年一月十四日，│二百九十一元                │
│    │            │共一次              │                            │
├──┼──────┼──────────┼──────────────┤
│六  │賴怡坊      │八十七年十一、十二月│共計五百四十二元            │
│    │            │間某日，共二次      │                            │
└──┴──────┴──────────┴──────────────┘
附表二


司法院資訊處製作；財團法人民間司法改革基金會備份。
